臺灣高等法院刑事判決
109年度交上訴字第184號
上  訴  人  
即  被  告  邱火鍊



選任辯護人  何文雄律師
上列上訴人即被告因過失致死案件，不服臺灣新北地方法院109
年度審交訴字第70號，中華民國109年8月20日第一審判決（起訴
案號：臺灣新北地方檢察署109年度調偵字第1333號），提起上
訴，本院判決如下：
    主  文
原判決撤銷。
邱火鍊犯汽車駕駛人，行經行人穿越道不依規定讓行人優先通行
，過失致人於死罪，處拘役伍拾日。 
    犯罪事實
一、邱火鍊於民國108年8月19日上午5時49分許，駕駛車號0000-
    00號自小客車，沿新北市新莊區中正路往桃園（由西往 東
    ）方向行駛，行經中正路與龍安路交岔路口時，本應注意車
    前狀況，並隨時採取必要之安全措施，並應注意行經行人穿
    越道，遇有行人穿越時，無論有無交通指揮人員指揮或號誌
    指示，均應暫停讓行人先行通過，而依當時天雨、晨光、柏
    油路面濕潤、無缺陷、道路無障礙物、視距良好等情狀，並
    無不能注意之情事。適潘秀貞在同一交岔路口，亦未依號誌
    指示，闖紅燈步行穿越中正路之行人穿越道（由南往北方向
    ），邱火鍊疏未注意車前狀況、暫停讓行人穿越道上之潘秀
    貞先行通過，駕車撞擊行人穿越道上之潘秀貞，致潘秀貞受
    傷倒地，經送醫救治後，仍因顱底骨折合併顱內出血致低血
    容合併中樞神經休克而死亡。嗣經警據報前往現場處理，邱
    火鍊於有偵查權限之機關及公務員發覺前，向員警表明其為
    肇事人自首並願接受裁判。
二、案經新北市政府警察局新莊分局報請臺灣新北地方檢察署檢
    察官相驗後偵查起訴。 
    理  由
壹、證據能力部分：
一、按被告以外之人於審判外之言詞或書面陳述，除法律有規定
    者外，不得作為證據。另按被告以外之人於審判外之陳述，
    雖不符合同法第159條之1至第159條之4之規定，然經當事人
    於審判程序同意作為證據，法院審酌該言詞陳述或書面陳述
    作成時之情況，認為適當者，亦得為證據。當事人、代理人
    或辯護人於法院調查證據時，知有第159條第1項不得為證據
    之情形，而未於言詞辯論終結前聲明異議者，視為有前項同
    意，刑事訴訟法第159條第1項、第159條之5分別定有明文。
    該條立法意旨在於傳聞證據未經當事人之反對詰問予以核實
    ，原則上先予排除，惟若當事人已放棄反對詰問權，於審判
    程序中表明同意該等傳聞證據可作為證據；或於言詞辯論終
    結前未聲明異議，基於尊重當事人對傳聞證據之處分權，及
    證據資料愈豐富，愈有助於真實發見之理念，且強化言詞辯
    論主義，使訴訟程序得以順暢進行，上開傳聞證據亦均具有
    證據能力。查本件被告以外之人於審判外之言詞或書面陳述
    屬傳聞證據部分，檢察官、被告及辯護人於本院準備程序中
    表示同意有證據能力，且迄於言詞辯論終結前亦未聲明異議
    ，復本院認其作成之情形並無不當情形，經審酌後認為適當
    ，均應認於本案有證據能力。
二、另本件認定事實引用之卷內其餘非供述證據部分，與本案均
    有關連性，亦無證據證明係實施刑事訴訟程序之公務員以不
    法方式所取得，依刑事訴訟法第158條之4之反面解釋，當有
    證據能力，復於本院審理時，提示並告以要旨，使檢察官、
    被告及辯護人充分表示意見，自得為證據使用。
貳、實體方面
一、認定犯罪事實所憑證據及認定之理由
  ㈠上訴人即被告邱火鍊於犯罪事實一所載時、地駕車肇事，致
    被害人潘秀貞死亡之事實，業據被告於原審坦承不諱（見原
    審卷第54、104頁），並經被害人家屬潘麗蘭於警詢、偵訊
    指訴在卷（見新北檢108年度相字第1136號卷《下稱相1136卷
    》第27至31、73頁）。且有監視器畫面截圖4張、道路交通事
    故現場圖、道路交通事故調查報告表㈠㈡、現場照片12張、車
    號0000-00之車籍資料及汽車駕駛人資料（見相1136卷第33
    、35、37至39、41至43、49至51頁）附卷可稽。復有臺灣新
    北地方檢察署（下稱新北地檢署）勘驗筆錄、相驗屍體證明
    書、亞東紀念醫院診斷證明書、潘秀貞死亡案相驗相片、新
    北地檢署檢驗報告書（見相1136卷第71、75、79、81至104
    、105至115頁）在卷可參，此部分之事實，先堪認定。
　㈡按「汽車行駛時，駕駛人應注意車前狀況，並隨時採取必要
    之安全措施」，道路交通安全規則第94條第3項定有明文。
    次按「汽車行經行人穿越道，遇有行人穿越時，無論有無交
    通指揮人員指揮或號誌指示，均應暫停讓行人先行通過」，
    被告行為時之道路交通安全規則第103條第2項亦定有明文。
　　被告自負有上開注意義務，且依前開道路交通事故調查報告
    表㈠所載內容，當時天雨、晨光、柏油路面濕潤、無缺陷、
    道路無障礙物、視距良好等情狀，並無不能注意之情事，被
    告仍未注意車前狀況、暫停讓行人穿越道上之被害人先行通
    過，被告自有過失。此經新北市政府車輛行車事故鑑定委員
    會鑑定結果，亦為相同之認定，有交通事件裁決處109年2月
    11日函及檢附之新北車鑑字第0000000號鑑定意見書在卷可
    按（見新北檢108年度偵字第28600號卷《下稱偵28600卷》第1
    17至120頁）。雖被害人未依號誌指示而闖紅燈穿越馬路，
    亦有過失，然此不能解免被告之責任。此外，本件被害人死
    亡確因被告之過失所致，是被告之過失行為與被害人之死亡
    結果間，具有相當因果關係。
　㈢至被告辯稱：是被害人突然衝出來撞我的車云云。辯護人辯
    護稱：被害人不是走在行人穿越道，並無加重事由；又依據
    信賴原則，被告不應負擔過失責任云云。經查：
　　⒈被害人於案發前行走在斑馬線之行人穿越道上、未見跑步
      等情，業經本院勘驗監視錄影光碟內容屬實，有本院110
      年3月17日勘驗筆錄及附件監視器翻拍照片在卷可憑（見
      本院卷第81至87頁），是認被告上開辯詞，無足採信。
　　⒉在現代高速、頻繁之交通活動中，為提昇交通工具效能以
      促進交通快捷迅速，並兼顧維護交通秩序以保障公眾行的
      安全，乃透過交通安全規則等注意義務之社會分工規範，
      使交通參與者各自在其經合理分配之注意義務範圍內定其
      行止，互相採取謹慎注意之安全行為，俾免擔負超乎容許
      之注意義務，動輒得咎。故汽車駕駛人雖可信賴其他參與
      交通之對方能遵守交通規則，同時為必要之注意，謹慎採
      取適當之行動，而對於不可知之對方違規行為並無預防之
      義務，惟其自身亦須遵守具危險關連性之交通規則，並盡
      相當之注意義務，以防止危險發生，始得以信賴原則為由
      免除過失責任（最高法院 110年度台上字第612號判決參
      照）。查：本案被告駕車發生本件車禍事故，被告違反注
      意義務，具有過失行為，已如前述，縱然被害人闖紅燈穿
      越馬路，就本件事故之發生與有過失，被告既未遵守前開
      交通規則善盡注意義務，以防免發生交通事故之結果，因
      而肇事致被害人死亡，即不得以信賴其他參與交通之對方
      ，亦能遵守交通規則為由，以免除自己之責任，自不得援
      引信賴原則，而主張解免其應負之過失責任。辯護人此部
      分之主張，顯有誤會。
  ㈣綜上所述，本件事證已臻明確，被告上開犯行，堪予認定，
　　自應依法論科。
二、論罪
　㈠按刑法總則之加重，係概括性之規定，所有罪名均一體適用
    ；刑法分則之加重，係就犯罪類型變更之個別犯罪行為予以
    加重，成為另一獨立之罪名。道路交通管理處罰條例第86條
    第1項關於汽車駕駛人，行經行人穿越道不依規定讓行人優
    先通行，因而致人受傷或死亡，依法應負刑事責任者，加重
    其刑至二分之一之規定，係就刑法第276條、第284條各罪犯
    罪類型變更之個別犯罪行為予以加重，而成另一獨立之罪名
    ，自屬刑法分則加重之性質（最高法院105年度台上字第138
    8號判決意旨參照）。
  ㈡查本案被告駕駛汽車行經行人穿越道不依規定讓行人優先通
    行，因而致被害人死亡，是核被告所為，係犯道路交通管理
    處罰條例第86條第1項、刑法第276條之汽車駕駛人行經行人
    穿越道不依規定讓行人優先通行，過失致人於死罪。起訴書
    漏載道路交通管理處罰條例第86條第1項，惟於起訴書載明
    該犯罪事實，並經本院當庭告知變更後之起訴法條及罪名（
    見本院卷第53、81、119頁），無礙於被告、辯護人之答辯
    、辯護權，爰依法變更起訴法條及罪名。
　㈢刑之加重、減輕事由　　
　　⒈被告所犯道路交通管理處罰條例第86條第1項、刑法第276
      條之汽車駕駛人行經行人穿越道不依規定讓行人優先通行
      ，過失致人於死罪，應依道路交通管理處罰條例第86條第
      1項之規定加重其刑。
　　⒉又被告駕車肇事後，於有偵查權限之機關發覺其犯罪前，
      向據報前來現場處理車禍事宜之員警承認駕駛汽車發生車
      禍，有道路交通事故當事人自首情形紀錄表在卷可佐，堪
      認被告符合自首要件，依刑法第62條前段規定，減輕其刑
      。且因被告有上開刑之加重及減輕事由，依法先加重其刑
      再減輕其刑。
　三、撤銷改判之理由及科刑審酌事項
　　㈠原審認被告犯汽車駕駛人，行經行人穿越道不依規定讓行 
      人優先通行，過失致人於死犯行，罪證明確，予以論罪科
      刑，固非無見，惟查：被害人因車禍過世後，另有法定繼
      承人張慧玲，被告與被害人家屬張慧玲於本院達成和解等
      情，有本院110年度交附民字第4號和解筆錄在卷可查（見
      本院卷第111至114頁），本案量刑審酌基礎已有變更，原
      判決未及審酌上情，尚有未洽。雖被告猶執前詞爭執過失
      責任、主張信賴原則，均無理由，然因原判決既有上開可
      議之處，自屬無可維持，應由本院予以撤銷改判。
　　㈡爰以行為人之責任為基礎，審酌被告駕駛自小客車上路，
      疏未注意車前狀況，且行經行人穿越道時，亦未暫停禮讓
      被害人先行通過，因而發生本案車禍事故，造成被害人死
      亡之無法彌補之損害，所為應予非難，並審及被告就本案
      車禍之發生為肇事次因、被害人闖紅燈為肇事主因，有前
      開鑑定意見書在卷可參。另審酌被告業與被害人家屬林奕
      璇、李慧玲均達成和解，有和解書、原審公務電話記錄（
      見原審卷第63、70至71頁）及本院110交附民4號和解筆錄
      （見本院卷第111至114頁）在卷可稽，兼衡被告之智識程
      度、家庭經濟狀況（見本院卷第126頁），暨犯後態度等
      一切情狀，量處如主文第2項所示之刑。
　　㈢此外，依刑法第41條第1項前段之規定「犯最重本刑為5年
      以下有期徒刑以下之刑之罪，而受6月以下有期徒刑或拘
      役之宣告者，得以新臺幣1千元、2千元或3千元折算一日
      ，易科罰金」。查：刑法第276條之法定刑為「有期徒刑5
      年以下、2月以上、拘役、罰金」，本案因適用道路交通
      管理處罰條例第86條第1項規定而論以獨立之罪名，並依
      法加重其刑至二分之一後，被告所犯道路交通管理處罰條
      例第86條第1項、刑法第276條之汽車駕駛人行經行人穿越
      道不依規定讓行人優先通行，過失致人於死罪，法定刑變
      更為「有期徒刑7年6月以下、3月以上、拘役、罰金」，
      已非「最重本刑為5年以下有期徒刑以下之刑之罪」，自
      不符合刑法第41條第1項前段規定之得易科罰金之要件，
      辯護人辯護稱：請求給予被告易科罰金之機會云云（見本
      院卷第126頁），於法未合，併此說明。
據上論斷，應依刑事訴訟法第369條第1項前段、第364條、第299
條第1項前段、第300條，判決如主文。
本案經檢察官李秉錡提起公訴，檢察官陳正芬到庭執行職務。
中　　華　　民　　國　　110 　年　　5 　　月　　13　　日
              　  刑事第二十三庭審判長法　官  許永煌
　　　　　　　　　　　　　　　　　    法　官  吳定亞
　　　　　　　　　　　　　　　　　    法　官  黃美文
以上正本證明與原本無異。
如不服本判決，應於收受送達後20日內向本院提出上訴書狀，其
未敘述上訴之理由者並得於提起上訴後20日內向本院補提理由書
（均須按他造當事人之人數附繕本）「切勿逕送上級法院」。
                                　    書記官  彭威翔
中　　華　　民　　國　　110 　年　　5 　　月　　14　　日
附錄：本案論罪科刑法條全文
中華民國刑法第276條：
因過失致人於死者，處5年以下有期徒刑、拘役或50萬元以下罰
金。
道路交通管理處罰條例第 86 條第1項：
汽車駕駛人，無駕駛執照駕車、酒醉駕車、吸食毒品或迷幻藥駕
車、行駛人行道或行經行人穿越道不依規定讓行人優先通行，因
而致人受傷或死亡，依法應負刑事責任者，加重其刑至二分之一
。
道路交通安全規則第94條第3項：
汽車行駛時，駕駛人應注意車前狀況及兩車並行之間隔，並隨時
採取必要之安全措施，不得在道路上蛇行，或以其他危險方式駕
車。
95年6月30日修正公布之道路交通安全規則第103條：
汽車行近未設行車管制號誌之行人穿越道前，應減速慢行。
汽車行經行人穿越道，遇有行人穿越時，無論有無交通指揮人員
指揮或號誌指示，均應暫停讓行人先行通過。
汽車行經未劃設行人穿越道之交岔路口，遇有行人穿越道路時，
無論有無交通指揮人員指揮或號誌指示，均應暫停讓行人先行通
過。